【裁判字號】    96,上,35
【裁判日期】    970304
【裁判案由】    撤銷贈與行為等
【裁判全文】
臺灣高等法院臺南分院民事判決    96年度上字第35號
上  訴  人  庚○○
訴訟代理人  己○○
上  訴  人  辛○○
被上 訴 人  大眾商業銀行股份有限公司
法定代理人  丙○○
訴訟代理人  丁○○
上列當事人間請求撤銷贈與行為等事件，上訴人對於中華民國95
年12月21日臺灣嘉義地方法院第一審判決（94年度訴字第391號
）提起上訴，本院於97年2月19日言詞辯論終結，判決如下：
    主  文
上訴駁回。
第二審訴訟費用由上訴人負擔。
    事  實  及  理  由
一、上訴人辛○○經合法通知，未於言詞辯論期日到場，核無民
    事訴訟法第386條所列各款情形，爰依被上訴人聲請，由其
    一造辯論判決，合先敘明。
二、被上訴人起訴主張：
  (一)、緣訴外人己○○於民國（下同）87年11月28日與被上訴人
      訂立透支契約，並邀同上訴人庚○○為連帶保證人，向被
      上訴人借款新台幣（下同）400萬元。嗣訴外人己○○於
      88年10月28日以後即未依約繳納本息，依約定條款，借款
      視為全部到期，並對全部借款、利息、違約金負清償之責
      ，上訴人庚○○既為上開債務之連帶保證人，依法應負連
      帶清償之責。詎上訴人庚○○竟於91年7月4日將座落於嘉
      義縣水上鄉○○○段1169地號土地（重測前為下寮段512
      號，下稱系爭土地）應有部分3分之2，以贈與為原因移轉
      登記予上訴人辛○○，其無償贈與之行為，顯已害及被上
      訴人之債權，爰依民法第244條規定，請求撤銷上訴人間
      就系爭土地應有部分3分之2所為之前開贈與及移轉登記行
      為；並塗銷上訴人就系爭土地應有部分3分之2於91年7月4
      日向嘉義縣水上地政事務所為之移轉登記，原審為被上訴
      人勝訴之判決並無不合，上訴人之上訴為無理由等語。
  (二)、聲明：
    1.上訴駁回。
    2.第二審訴訟費用由上訴人負擔。
三、上訴人則以：
  (一)、上訴人庚○○僅於訴外人己○○與被上訴人於85年間之透
      支契約為連帶保證人之簽名，至於渠等間87年間之透支契
      約上簽名蓋章，則非上訴人庚○○所為，上訴人並非該87
      年間透支契約之連帶保證人。況嗣後訴外人己○○與被上
      訴人間又有契約變更等情，上訴人庚○○並不知情。
  (二)、系爭土地全部本即為上訴人辛○○所有，只是上訴人母親
      過世後以上訴人二人共有名義登記而已。嗣因上訴人庚○
      ○陸續向上訴人辛○○借款周轉，迄91年間已達4、5百萬
      元，遂將登記於上訴人庚○○名下之應有部分移轉予上訴
      人辛○○，作為其等間借款債務之抵銷，且為節稅之故，
      將移轉原因登記為贈與，並非無償行為。
  (三)、又上訴人縱有被上訴人所指損及債權之無償贈與行為，然
      被上訴人於91年間曾對上訴人庚○○及訴外人己○○之財
      產為強制執行，則被上訴人於91年間即已知悉本件撤銷原
      因；另自被上訴人承辦人員所簽辦事項之卷宗觀之，亦可
      知被上訴人於91年強制執行前，即已知悉系爭土地應有部
      分之贈與事實。從而，被上訴人遲至94年7月19日始提起
      本件訴訟，依民法第245條之規定，被上訴人之撤銷權已
      因1年除斥期間經過不行使而消滅等語，資為抗辯。
  (四)、聲明：
    1.原判決廢棄。
    2.被上訴人在第一審之訴駁回。
    3.第一、二審之訴訟費用由被上訴人負擔。
四、被上訴人主張上訴人庚○○於91年7月4日將系爭土地應有部
    分3分之2以贈與為原因移轉登記予上訴人辛○○之事實，有
    被上訴人提出之嘉義水上地政事務所異動索引及嘉義縣水上
    鄉○○○段1169地號土地登記謄本各乙紙附卷，（以上均為
    影本見原審卷第9至12頁），並為上訴人所不爭執，堪信為
    真實。
五、至於被上訴人主張上訴人間之前述贈與及移轉登記行為，有
    害於被上訴人之債權，應予撤銷，並應將系爭土地應有部分
    回復為上訴人庚○○所有之狀態等情，則為上訴人所否認，
    並以前開情詞置辯。是本件應審酌者為：(一)被上訴人是否為
    上訴人庚○○之債權人？(二)上訴人庚○○就系爭土地應有部
    分3分之2所為之移轉行為，是否有害於被上訴人之債權？(三)
    被上訴人之撤銷權是否已逾除斥期間？等項。茲分述如下：
(一)、被上訴人是否為上訴人庚○○之債權人？
    經查被上訴人為上訴人庚○○之債權人，合計其債權之本金
    部分即達4,109,801元，業經臺灣嘉義地方法院以89年度訴
    字第434號判決確定，有被上訴人提出之透支契約書、授信
    約定書、支存交易查詢報表及借款餘額歸戶明細等件在卷可
    憑（見原審卷第5、45至46、64、128至132頁），並經本院
    依職權調閱臺灣嘉義地方法院89年度訴字第434號判決全卷
    核閱無誤；嗣被上訴人即以上揭確定判決為執行名義，聲請
    對於訴外人己○○與上訴人庚○○之財產為強制執行，經臺
    灣嘉義地方法院以91年度執字第7444號事件為強制執行後，
    上開之債權本金400萬元部分，本利合於93年10月28日做成
    分配表時業已達5,666,379元，被上訴人在該執行事件中僅
    分得681,697元，且前開金額清償之順序尚應先抵充利息，
    本金部分均未受償，業據原審依職權調閱前揭執行卷宗核閱
    無誤，自堪信為真實。至於上訴人庚○○一再否認其有於87
    年12月19日透支契約連帶保證人欄簽名乙節，業經原審將該
    簽署之姓名字跡，函請法務部調查局鑑定結果，認為上訴人
    庚○○所親簽，有法務部調查局95年6月27日調科貳字第095
    00289660號鑑定通知書及所附鑑定分析表乙份在卷可稽（見
    原審卷第110至112頁），是上訴人庚○○空言否認並未擔任
    己○○之連帶保證人云云，即非可採。
(二)、上訴人庚○○就系爭土地應有部分3分之2所為之移轉行為，
    是否有害於被上訴人之債權？
  1.至於上訴人庚○○於91年7月4日將系爭土地應有部分3分之2
    以贈與為原因移轉登記予上訴人辛○○之事實，固為上訴人
    所不爭執，惟辯稱：系爭土地應有部分3分之2係用以抵銷其
    對上訴人辛○○之欠款，以贈與為原因登記係為節稅之故云
    云。經查：
    (1)、原審於94年11月10日言詞辯論期日審理中，即協同兩造
        整理爭點為上訴人庚○○是否為訴外人己○○之連帶保
        證人及被上訴人何時知有撤銷原因，彼時上訴人庚○○
        尚未曾言及其與上訴人辛○○間之資金借貸關係，而係
        遲至前開調查局筆跡鑑定結果不利於上訴人後，始於95
        年8月24日言詞辯論期日稱其對上訴人辛○○有高達4、
        500萬債務，提出抗辯之時點已非無疑，而上訴人庚○
        ○就所謂對辛○○之4、500萬元鉅額欠款，竟未能提出
        任何資金往來之紀錄，尚難僅憑上訴人庚○○之空言主
        張，即認其與上訴人辛○○間有借貸關係存在。況系爭
        土地應有部分3分之2之公告現值僅為2,713,424元（80
        0x5087.67÷3x2＝0000000），則上訴人庚○○用以抵
        銷之土地價值，顯與上訴人庚○○所謂4、500萬元之債
        務並不相當，亦與常情有違。
    (2)、再觀諸上訴人庚○○於原審歷次陳述，有稱：系爭土地
        應有部分3分之2原即為上訴人辛○○所有，僅先登記在
        上訴人庚○○名下；或稱：辛○○之前出資償還己○○
        的債務，所以系爭土地本來就是要登記給他等語（見原
        審卷第23、58頁）；果若如上訴人庚○○所稱，系爭土
        地應有部份本為辛○○所有，則又如何以該原即屬於上
        訴人辛○○之土地應有部分3分之2，抵償上訴人庚○○
        對上訴人辛○○之欠款？上訴人庚○○前後所辯，顯然
        自相矛盾，不符常理。從而，上訴人庚○○抗辯系爭土
        地應有部分3分之2贈與係為抵銷其對上訴人辛○○之欠
        款云云，顯係臨訟杜撰，委無足採。應認上訴人庚○○
        移轉系爭土地應有部分3分之2予上訴人辛○○時，屬無
        償行為。
    3.按債權人依民法第244條第1項規定撤銷債務人所為之無償
      行為時，祇須債務人所為之無償行為有害於債權人，且該
      行為係以財產權為目的即已足，並不以債務人知有損害債
      權人之債權為必要。承前所述，被上訴人對上訴人庚○○
      之債權，本金餘額即尚有至少400萬元未受清償，故被上
      訴人之債權無從以其他債務人之擔保品獲得全額之清償，
      至為明確；而上訴人庚○○目前名下並無其他財產足供清
      償前開債務等情，亦為兩造所不爭執（見原審卷第24頁）
      。故上訴人庚○○無償處分系爭土地應有部分3分之2之行
      為，自足以造成被上訴人債權不能受償之損害。
(三)、被上訴人之撤銷權是否已逾除斥期間？
    按民法第244條第1項之撤銷訴權，依同法第245條規定，自
    債權人知有撤銷原因時起，1年間不行使而消滅。該項法定
    期間為除斥期間，其時間經過時權利即告消滅。此項除斥期
    間有無經過，縱未經當事人主張或抗辯，法院亦應先為調查
    認定，以為判斷之依據（最高法院85年度台上字第1941號判
    例參照）。經查：
    1.本件被上訴人主張其於94年3月23日申請土地登記謄本及
      94年4月11日請領得系爭土地應有部分3分之2之異動索引
      及土地登記謄本，始知悉上訴人庚○○已於91年7月4日以
      贈與為登記原因，將系爭土地應有部分3分之2所有權移轉
      登記予上訴人辛○○所有，即據以於94年5月間就系爭土
      地應有部分3分之2，具狀向嘉義地方法院聲請假處分並經
      查封登記在案等情，並有被上訴人提出臺灣嘉義地方法院
      94年度裁全字第661號民事裁定書、及同法院民事執行處
      94年4月13日嘉院雲民94執全新字第455號囑託查封登記書
      、嘉義縣水上地政事務所異動索引（列印時間：940411
      ）各乙份在卷為佐（以上均為影本，見原審卷第6至8頁、
      第9至10頁、第60至61頁、本院卷第83頁），自屬有據。
      雖上訴人抗辯上開嘉義縣水上地政事務所異動索引係被上
      訴人臨訟製作不足採信，但該異動索引為公文書，推定為
      真正，上訴人庚○○空言否認，自無可取。
    2.上訴人庚○○雖抗辯被上訴人於91年間即對伊之財產為強
      制執行，被上訴人於斯時已知悉系爭土地應有部分3分之2
      之移轉，被上訴人之撤銷權已逾一年之除斥期間云云。然
      原審依職權調閱嘉義地方法院91年度執字第7444號執行卷
      宗全卷（執行債權人為被上訴人，執行債務人為訴外人己
      ○○、上訴人庚○○），卷內並無被上訴人陳報系爭土地
      為上訴人庚○○財產之任何資料。又上訴人抗辯被上訴人
      於91年7月17日有申請另筆伊所有水上鄉巷○段140-5地號
      ，當亦並為聲請系爭土地之土地登記簿謄本云云，固據提
      出水上鄉巷○段140-5地號、水上鄉○○段429地號土地登
      記簿謄本為據。但查被上訴人係向臺灣嘉義地方法院聲請
      強制執行訴外人己○○所有水上鄉○○段429-8地號土地
      、同段建號976建物、同段220-34、220-35地號土地、同
      段344號、同段429地號（持分1/3）及上訴人庚○○所有
      水上鄉巷○段140-5地號（持分全部）之土地，而提出於
      91年7月17日或91年8月13日申請之該七筆不動產之登記簿
      謄本，然實無法由被上訴人申請該七筆不動產之登記簿謄
      本，即可推認被上訴人於此時即當然有申請系爭土地之土
      地登記簿謄本而知悉上訴人庚○○已將系爭土地移轉登記
      予上訴人辛○○。又本院再向嘉義水上地政事務所查詢自
      91年7月4日（即系爭土地由庚○○移轉登記予辛○○之日
      ）以後，被上訴人有無向嘉義水上地政事務所申請土地異
      動索引或土地登記謄本或電子謄本及查詢之時間等項，獲
      覆其所有之資訊設備並無查詢功能，而無法提供相關資料
      ，有嘉義水上地政事務所96年6月8日嘉上登字第096000
      3387號函附卷可參（見本院卷第67頁）。再本院又向該地
      政事務所查詢被上訴人91年7月17日有無申請系爭土地之
      登記簿謄本，而獲覆土地登記謄本申請書依規定保存年限
      1年，而僅提供統計用之收件管理資料供參，有嘉義水上
      地政事務所96年7月24日嘉上登字第0960004460號函附卷
      可參（見本院卷第91-96頁），由上開地政事務所之回函
      及所統計用之收件管理資料均無認被上訴人已知悉上訴人
      庚○○有為贈與系爭土地予辛○○之行為。
    3.上訴人庚○○又抗辯被上訴人所提出89年8月25日查詢之
      上訴人庚○○歸戶財產清單上（見本院卷第81頁），有關
      系爭土地（重測前為下寮段512）固經註記「2/3」「☆贈
      與辛○○」等字樣，該歸戶財產清單查詢係附於被上訴人
      自行製作前開執行案卷內，顯見被上訴人早已知悉伊將系
      爭土地贈與辛○○云云，並聲請訊問證人即被上訴人之催
      收承辦人員戊○○、甲○○、乙○○及本件之訴訟代理人
      丁○○。而查證人戊○○於本院證稱：…尚有其他經辦接
      手，因為我在91年派到台北三年，確定期間不清楚…（提
      示89年歸戶財產查詢清單，其上「贈與辛○○」這幾個字
      非我書寫的，…在承辦時間我沒有發現這事情…91年時是
      我們其他同仁去查封的非我，94年是我處理，之前我沒有
      執行過，所以沒有請領這二筆土地資料…卷宗我們會去翻
      ，稽核也會去查，當我們接此卷宗不會特別去注意，我們
      不會去翻以前資料，不會去注意是誰書寫，或許稽核人員
      會寫」等語。而證人乙○○則證稱：我接此案件，已經進
      入強制執行程序，我在93年5月份接此案件，…我接手已
      經在查封拍賣中，（89年歸戶財產查詢清單）其上「贈與
      辛○○」字跡非我書寫，當時我只是把比較迫切的部分先
      作處理，如果是我要作強制執行的話，我就會重新查資料
      等語。而證人甲○○則證述：有庚○○他們借款之催收案
      件…我的前手是戊○○，接戊○○之後辦理約2年時間，
      接案之後，我交接給丁○○，我在調台南時，案件有重新
      分配，那時丁○○在嘉義，後來誰接手我不清楚，因為我
      又調去台中，89年歸戶財產查詢清單上「贈與辛○○」等
      字我承辦時並沒有看過…（卷宗）稽核、承辦人員都會看
      ，但是我交接出去時並沒有看過這些字，因為案件很多，
      而只有幾個人在作處理，在我印象中是沒有這些字等語，
      而本件被上訴人之訴代丁○○亦否認書寫「贈與辛○○」
      等字，且陳明伊公司稽核人員又分南部、北部，每年來來
      去去的變動很大。我們的案件每年至少稽核二次以上等語
      ，且經本院當場命渠等書寫「贈與辛○○」三次附卷供參
      （見本院卷第154-161頁）。而按被上訴人對訴外人己○
      ○及上訴人庚○○間給付借款強制執行事件（臺灣嘉義地
      方法院91年度執字第7444號），自91年8月間開始執行，
      歷經4、5年之時間，因經手卷宗人員繁雜，實無可考等情
      ，業經被上訴人訴訟代理人丁○○及證人即被上訴人職員
      戊○○、甲○○及乙○○於本院證述明確，有如前述，且
      本院核對前揭證人之筆跡，其運筆模式與查詢清單上「贈
      與辛○○」等字顯不相同，況且前開查詢清單上「贈與辛
      ○○」等字，並無任何註記之時間，該「贈與辛○○」等
      字縱為被上訴人職員所寫，無法由此認即係92年7月4日以
      前所註記（系爭土地91年7月4日移轉登記），則上訴人一
      再指稱上開註記為91年所為，亦顯為臆測之詞，並無所據
      ，自無足採，是上訴人庚○○聲請鑑定筆跡及請求傳訊稽
      核人員，本院認無予以鑑定及傳訊之必要。另上訴人庚○
      ○又聲請應再向財政部台灣省南區國稅局嘉義分局查詢被
      上訴人有無向該區申請上訴人庚○○91、92年度之財產歸
      戶資料，然財產歸戶資料雖呈現當年度之財產情形，除經
      與89年之財產歸資料仔細比對發現二者有差異後，並向地
      政機關請領土地登記謄本或土地異動索引，始可能知上訴
      人將系爭土地贈予他人損害其債權，上訴人無法證明被上
      訴人於91年7月4日以後至92年間曾請領系爭土地之土地登
      記謄本或土地異動索引，前已詳述，是無法由庚○○91、
      92年度之財產歸戶資料即推認被上訴人已知悉上訴人庚○
      ○為無償贈與為有害於債權人即被上訴人而取得撤銷權，
      是無再向財政部台灣省南區國稅局嘉義分局查詢被上訴人
      有無向該區申請上訴人庚○○91、92年度之財產歸戶資料
      之必要，並予敘明。
六、按債權人依民法第244條第1項規定撤銷債務人所為之無償行
    為時，祇須債務人所為之無償行為有害於債權人，且該行為
    係以財產權為目的即已足，並不以債務人知有損害債權人之
    債權為必要。承前所述，被上訴人對上訴人庚○○之債權，
    本金餘額即尚有至少400萬元未受清償，故被上訴人之債權
    無從以其他債務人之擔保品獲得全額之清償，至為明確；而
    上訴人庚○○目前名下並無其他財產足供清償前開債務等情
    ，亦為兩造所不爭執（見原審卷第24頁）。故上訴人庚○○
    無償處分系爭土地應有部分3分之2之行為，自足以造成被上
    訴人債權不能受償之損害。而債務人所為之無償行為，有害
    及債權者，債權人得聲請法院撤銷之；債權人依第1項之規
    定，聲請法院撤銷時，得並聲請命受益人或轉得人回復原狀
    ，民法第244條第1項及第4項定有明文。本件被上訴人為上
    訴人庚○○之債權人，上訴人庚○○將土地移轉登記予上訴
    人辛○○之行為，屬無償之贈與行為，且有害於被上訴人之
    債權，被上訴人自得依民法第244條第1項及第4項之規定，
    聲請撤銷前開贈與行為及請求塗銷系爭土地應有部分3分之2
    之所有權移轉登記。
七、綜上所述，被上訴人主張上訴人庚○○將系爭土地應有部分
    3分之2，於91年7月4日移轉登記予上訴人辛○○之行為，屬
    無償之贈與行為，並有害於被上訴人之債權，應信為真實，
    上訴人所辯為不足採。從而，被上訴人本於民法第244條第1
    項及第4項之規定，聲請撤銷前開贈與行為及請求塗銷系爭
    土地應有部分3分之2之所有權移轉登記，為有理由，應予准
    許。原審為上訴人敗訴之判決，經核並無違誤。上訴意旨仍
    執陳詞，指摘原判決不當，求予廢棄，為無理由，應予駁回
    。
八、本件判決之基礎已臻明確，兩造其餘之攻擊防禦方法及舉證
    ，核與判決無影響，爰不一一論述，併此敘明。
九、據上論結，本件上訴為無理由，依民事訴訟法第463條、第
    385條第1項前段、第449條第1項、第78條、第85條第1項前
    段，判決如主文。
中    華    民    國    97    年    3    月     4     日
                  民事第二庭   審判長法  官  丁振昌
                                     法  官  吳上康
                                     法  官  李素靖
上為正本係照原本作成。
如對本判決上訴，須於判決送達後20日內向本院提出上訴狀，未
表明上訴理由者，應於上訴後20日內，向本院提出理由書（須附
繕。本）。依法須繳納裁判費並應委任律師為訴訟代理人，始得
上訴。
中    華    民    國    97    年    3     月    7     日
                                     書記官  林鈴香
【附記】
民事訴訟法第466條之1：
(1)對於第二審判決上訴，上訴人應委任律師為訴訟代理人。但上
  訴人或其法定代理人具有律師資格者，不在此限。
(2)上訴人之配偶、三親等內之血親、二親等內之姻親，或上訴人
  為法人、中央或地方機關時，其所屬專任人員具有律師資格並
  經法院認為適當者，亦得為第三審訴訟代理人。
民事訴訟法第466條之2：
  上訴人無資力委任訴訟代理人者，得依訴訟救助之規定，聲請
  第三審法院為之選任律師為其訴訟代理人。


司法院資訊處製作；財團法人民間司法改革基金會備份。
